最高法院刑事判決　　　　　　　　　　　　　　　　九十一年度台上字第一一一號
　　上訴人　侯世福
　　被　告　甲○○
右上訴人因自訴被告偽造文書案件，不服台灣高等法院台南分院中華民國八十七年十
一月十日第二審判決（八十七年度上訴字第一四一三號，自訴案號：台灣雲林地方法
院八十六年度自字第三十八號），提起上訴，本院判決如左：
    主  文
原判決撤銷，發回台灣高等法院台南分院。
    理  由
本件原判決以上訴人侯世福於第一審法院自訴意旨略稱：被告甲○○因知上訴人欲購
買土地，意圖為自己不法之所有，於民國八十五年八月間，向上訴人佯稱願居間介紹
其購買案外人林桂芳所有坐落於台南縣新營鎮○○段第一八五之一、一八五之三、一
八九、一八九之二、一九○、一九四、一九五、一九六、一九七號九筆農地（下稱秀
才段九筆農地），並未告知上訴人該九筆土地為溪埔地，猶帶上訴人前往同鎮○○○
段一塊地形完整之農地（下稱鐵線橋段農地）實地勘查，誑稱該勘查之土地即林桂芳
所有之秀才段九筆農地。又明知林桂芳欲以新台幣 (下同 )八百三十七萬零四百五十
元之價格出售該九筆農地，卻向上訴人詐稱土地成交價格為一千零三十萬元，使之陷
於錯誤，誤信所實地勘查之鐵線橋段農地即為秀才段九筆農地，因而同意以一千零三
十萬元購買該秀才段九筆農地，並於同月二十一日，以其曾交付被告土地買賣定金及
相關費用二百十萬元，委由被告代為洽購該秀才段九筆農地，而被告僅將其中一百萬
元交予林桂芳作為定金，餘款一百十萬元則據為己有，藉此詐取上開金額。且被告明
知其與林桂芳係於同年九月六日就秀才段九筆農地，以八百三十七萬零四百五十元之
價格成立買賣契約，並支付一百萬元之定金，於不詳時、地，未經林桂芳同意，就
秀才段九筆農地，偽造定金為二百萬元，總價為一千零三十萬元之不動產買賣契約書
一紙，再持之交付上訴人，而行使之，使上訴人誤認本件土地買賣價款確為一千零三
十萬元，足以生損害於林桂芳及上訴人。嗣於同年八、九月間，上訴人以該秀才段之
九筆農地擬向第一商業銀行新西分行（下稱第一商銀新西分行）辦理貸款事宜，經該
行承辦人員發現土地不符，上訴人始知受騙。因認被告涉犯刑法第三百三十九條第一
項之詐欺取財罪、同法第二百十六條、第二百十條之行使偽造私文書罪罪嫌。惟經審
理結果，認為不能證明被告犯罪，因而撤銷第一審就該部分所為科刑之判決，改判為
其無罪諭知。固非無見。
惟查：(一)原判決理由係以證人林桂芳、林純烈於審判中之證述，認林桂芳確有授權其
胞弟林純烈處理本件土地買賣事宜，並採信被告所辯該契約書上林桂芳之印文係伊刻
其印章蓋上，其事先有向林純烈說之語，遂認上訴人所提出載有「總價一千零三十萬
元」之不動產買賣契約書，係被告應上訴人要求而書立，並經林桂芳同意，而為有利
於被告之判斷。然觀諸證人林桂芳於偵審中一再證稱伊出售該秀才段九筆農地，只有
一份價格八百多萬元之不動產買賣契約書，未見過該紙總價一千零三十萬元之買賣契
約書，該契約上林桂芳之簽名、印章均非真正（見偵卷第四十二頁正、背面、一審卷
一五三頁），及另證人即林桂芳之胞弟林純烈於審判中結稱土地買賣之事伊不知道，
係其姊林桂芳出國期間，八十五年十一月六日被告找伊說要緩期付款，並要其簽名，
伊就在總價一千零三十萬元之買賣契約書簽「林桂芳」三字，表示當天有收支票，章
子非伊所蓋，亦未授權被告刻該印章等語（見一審卷第一五四頁），均未表明林桂芳
有授權胞弟林純烈處理本件土地買賣情事，且林純烈既以收受支票之意，於該總價一
千零三十萬元之不動產買賣契約書上簽胞姊林桂芳之姓名，而林桂芳亦稱該契約（指
總價一千零三十萬元者）簽名時，伊正出國，被告有找伊弟弟林純烈，伊要其胞弟將
支票收起來等語，似徵林桂芳所授權者，僅係託胞弟林純烈代為向被告收下支票而已
，並未及於該契約之簽訂，即其時（八十五年十一月六日）本件不動產買賣契約書既
早經簽訂，衡情林桂芳亦無授權胞弟林純烈重為簽約之理。原判決理由徒以該二證人
之供證，逕認林桂芳有授權胞弟林純烈處理本件土地買賣事宜，而為有利於被告之認
定，尚嫌速斷。且其就證人林純烈所稱未授權被告刻林桂芳之印章及林桂芳證稱被告
有找胞弟林純烈，伊要胞弟將支票收起來之語，既未說明有何瑕疵，徒以其係事後畏
事，避重就輕之詞，乃予摒棄不採，亦嫌理由欠備。(二)原審於判決內係綜合卷證資料
，認被告所辯本件土地之買賣總價確為八百三十七萬零四百五十元，定金為一百萬元
。該紙「甲當總價一千零三十萬元及定金二百萬元」之不動產買賣契約書係其應上訴
人要求，目的在便利上訴人利用其影響力向第一商銀新西分行申請超額貸款三千餘萬
元，乃不得不另製作上開買賣契約，虛偽記載「甲當總價一千零三十萬元及定金二百
萬元」，將實際買賣總價及定金等數額予以提高，惟事為銀行承辦人員發覺而不予超
貸，上訴人不甘續付本件尾款七百三十七萬四百五十元、定金被沒收及已支付居間報
酬之損失，乃反咬一口，並於提起本件訴訟中將該買賣契約書上所載「甲當（意即『
每甲相當』）總價一千零三十萬元」其中「甲當」二字擅自刪掉，改為「總價一千零
三十萬元」以欺騙鈞庭等語，尚非無稽，可以採信。如果無訛，上訴人係為向銀行超
貸，乃串同被告偽載該「甲當總價一千零三十萬元」之不動產買賣契約書，並有冒用
出賣人林桂芳名義於該契約書上簽蓋情事，其似為該偽造文書罪之共犯，而非該罪之
被害人，且此較上訴人指其牽連所犯之詐欺罪為重，依刑事訴訴法第三百十九條第二
項但書規定，上訴人對其全部應不得提起自訴，原審未先就此程序上事項為審認，乃
逕為實體判決，即有適用法則不當之違法。上訴意旨執以指摘原判決違法，殊非全無
理由，應認原判決有撤銷發回更審之原因。
據上論結，應依刑事訴訟法第三百九十七條、第四百零一條，判決如主文。
中      華      民      國    九十一    年      一      月      十      日
                              最高法院刑事第五庭
                                  審判長法官  紀  俊  乾
                                        法官  黃  正  興
                                        法官  劉  介  民
                                        法官  陳  東  誥
                                        法官  張  春  福
      右正本證明與原本無異
                                              書  記  官
中      華      民      國    九十一    年      一      月     十五     日
